【裁判字號】    98,易,2957
【裁判日期】    981207
【裁判案由】    詐欺
【裁判全文】
臺灣臺中地方法院刑事判決              98年度易字第2957號
公  訴  人  臺灣臺中地方法院檢察署檢察官
被      告  乙○○
                    號
上列被告因詐欺案件，經檢察官提起公訴（98年度偵字第12043
號），本院判決如下：
    主    文
乙○○幫助意圖為自己不法之所有，以詐術使人將本人之物交付
，處拘役伍拾日，如易科罰金，以新臺幣壹仟元折算壹日。
    事    實
一、乙○○明知個人在金融機構帳戶之存摺及提款卡係供帳戶名
    義人自己使用之重要理財工具，關係個人財產、信用之表徵
    ，且可預見存摺、提款卡及密碼等資料如交予他人使用，極
    易被利用為與財產有關之犯罪工具，一般人取得他人存摺之
    目的在於取得贓款及掩飾犯行不易遭人追查，竟基於縱所提
    供之金融機構帳戶資料被作為詐欺取財之用，亦不違背其本
    意之幫助犯意，於民國97年6月16日，在臺中市○○路附近
    某「7-11」便利商店，將向其妻陳淑卿(所涉幫助詐欺罪嫌
    ，另經臺灣臺中地方法院檢察署檢察官以98年度偵字第5522
    號為不起訴處分）借得之陳淑卿所有設於合作金庫商業銀行
    彰營分行帳號0000000000000號帳戶(下稱系爭帳戶)之存摺
    、提款卡、密碼等資料，交付真實姓名年籍不詳綽號「阿成
    」之成年男子，容任綽號「阿成」男子或其所屬之不法集團
    成員使用系爭帳戶藉以遂行詐欺取財犯罪。嗣綽號「阿成」
    男子所屬之詐欺集團即共同基於意圖為自己不法所有，由集
    團中某成年女子，於97年6月18日上午11時10分許，撥打電
    話予翁幼儒，佯裝為翁幼儒友人，請翁幼儒猜其姓名，翁幼
    儒不察，誤以為係朋友高麗琴，該詐欺集團成員即籍機向翁
    幼儒詐稱：因有急用，擬向之借用新臺幣(下同)3萬元，97
    年6 月22日即可還錢云云，使翁幼儒陷於錯誤，依指示於同
    日11 時26分許，在臺北市○○○路80、82號之臺北市第五
    信用合作社大同分社自動提款機，匯款3萬元至上開陳淑卿
    所有系爭帳戶內，惟因翁幼儒匯款後即撥打電話向友人高麗
    琴求證，發覺受騙，旋於同日11時44分許，向上開合作社通
    報系爭帳戶為詐騙集團所用，該帳戶即遭凍結，翁幼儒匯入
    之上開款項乃未遭提領（起訴書誤上開款項已遭提領一空）
    ，並為警循線查悉上情。
二、案經彰化縣警察局彰化分局報告臺灣彰化地方法院檢察署呈
    請臺灣高等法院檢察署核轉臺灣臺中地方法院檢察署檢察官
    偵查起訴。
    理    由
一、按被告以外之人於審判外之陳述，雖不符前4條之規定（即
    刑事訴訟法第159條之1至同條之4），而經當事人於審判程
    序同意作為證據，法院審酌該言詞陳述或書面陳述作成時之
    情況，認為適當者，亦得為證據；當事人、代理人或辯護人
    於法院調查證據時，知有第159條第1項不得為證據之情形，
    而未於言詞辯論終結前聲明異議者，視為有前項之同意，刑
    事訴訟法第159條之5定有明文。查本院認定事實所憑之證據
    即證人翁幼儒於警詢、陳淑卿於偵訊時之證述及其他書證，
    雖均為審判外之陳述，而屬傳聞證據，惟本件當事人就此部
    分審判外之陳述，均未曾於言詞辯論終結前爭執其證據能力
    或聲明異議，本院審酌該等言詞或書面陳述作成之情況，並
    無非出於任意性或不正取供，或違法或不當情事，且客觀上
    亦無不可信之情況，堪認為適當，依刑事訴訟法第159條之5
    第2項規定，均得作為證據，合先敘明。
二、訊據被告乙○○固不否認有於上揭時、地，將其妻陳淑卿所
    有之系爭帳戶存摺、提款卡及密碼等資料交付綽號「阿成」
    之男子，惟矢口否認有何上揭幫助詐欺取財之犯行，辯稱：
    伊看報紙應徵工作才交付系爭帳戶，與阿成約好兩天後早上
    10點返還，屆時依約前去，未看到阿成，就以之前連絡之手
    機連繫，但對方說沒有阿成這個人，伊就與太太至合作金庫
    商業銀行瞭解情況，銀行人員說系爭帳戶已列為警示帳戶，
    伊就與太太報警，自己也是被害人；阿成說工作內容是載送
    小姐，薪水做1件抽2,000元，應徵這個工作要有帳戶、提款
    卡、身分證影本，他說需試試看帳戶能否提款，沒有想到可
    能被拿去作詐騙使用云云。經查：
  (一)系爭帳戶係被告之妻陳淑卿申請開立，被告以求職為由向陳
    淑卿借用後，於上開時、地，將系爭帳戶之存摺、提款卡（
    含密碼）交付綽號「阿成」男子等情，業經被告自承在卷，
    核與證人陳淑卿於偵查中證述情節相符，且有合作金庫商業
    銀行彰營分行97年7月15日合金彰營字第0970003085 號函暨
    檢附之系爭帳戶新開戶建檔登錄單、客戶未登摺交易資料查
    詢單在卷可稽。又被害人翁幼儒於97年6月18日上午11時10
    分許遭詐騙，於同日11時26分轉帳30,000元至系爭帳戶內，
    惟翁幼儒匯款後旋即發覺受騙，於同日11時44分許，通報系
    爭帳戶為詐騙集團所用，系爭帳戶乃遭凍結，上開款項並已
    於97年7月2日返還翁幼儒乙節，亦據證人即被害人翁幼儒於
    警訊時指證明確，並有臺北市第五信用合作社櫃員機交易明
    細表影本1紙、系爭帳戶上開交易資料查詢單及本院98年11
    月3日電話紀錄表1份在卷可稽，被告對此亦未表爭執，堪認
    被害人翁幼儒指訴遭詐騙之上開情節應屬可信，系爭帳戶確
    為詐騙集團所使用。
  (二)按刑法上之故意，分為直接故意（確定故意）與間接故意（
    不確定故意），「行為人對於構成犯罪之事實，明知並有意
    使其發生者」為直接故意；「行為人對於構成犯罪之事實，
    預見其發生而其發生並不違背其本意者」為間接故意。而間
    接故意與有認識的過失之區別，在於二者對構成犯罪之事實
    雖均預見其能發生，但前者對其發生並不違背其本意，後者
    則確信其不發生。茲查，自政府開放金融業申請設立後，金
    融機構大量增加，一般人申請銀行活期存款帳戶極為容易且
    便利，未設有嚴格之資格限制，除非銀行活期存款帳戶使用
    人欲將銀行活期存款帳戶充作犯罪之用，否則對一般充作正
    常使用之銀行活期存款帳戶，並無刊登報紙，假借名義，加
    以大量收購之必要，此乃人民均知之常識。且邇來利用電話
    或報紙刊登廣告詐欺取財之犯罪類型層出不窮，該等犯罪多
    數均係利用人頭帳戶作為出入帳戶，並經媒體廣為披載，此
    應為一般人本於一般認知能力所易於意會者，凡對社會動態
    尚非全然不予關注者均能知曉。被告行為時為年逾40歲之成
    年人，具高職畢業之學歷，曾從事業務工作10餘年，此經被
    告於本院供明在卷，其自有一定之社會經驗、閱歷，顯具一
    般之智識程度，對於上開各情自有認識，其預見及此，卻猶
    交付上開金融卡等物，足徵此等犯罪之發生並不違背其本意
    。
  (三)被告雖以前詞為辯，惟查：
  (1)衡諸現今社會應徵工作者，多半只需提供證件供雇主確認其
    身分即為已足，如公司或機關對於員工薪資之發放採取轉帳
    方式，亦多半於確定僱用後方要求應徵者提供，斷無可能於
    尚未確認是否僱用之際，即要求應徵者先行提供存摺，甚者
    提供提款卡或告知密碼，乃至明之理，被告具一定之社會經
    驗、閱歷，已如前述，理應知悉縱係應徵工作而需帳戶做為
    薪資匯款或其他使用，亦應於公司正式錄取後為之，實無先
    行提供個人帳戶予公司之理，此參被告於本院自承：其害怕
    「阿成」會拿帳戶去亂用，但工作找不到，只能賭賭看等語
    （見本院卷第13頁），益徵被告對於其尚未經進一步面試並
    經錄取以前，經「阿成」告知提供提款卡及密碼以確認帳戶
    能否提款，主觀上顯已對於對方向其索求帳戶之動機及目的
    產生懷疑，然縱使如此，被告仍將上開帳戶金融卡及密碼交
    付予「阿成」，其主觀上顯具有縱使「阿成」於取得該等帳
    戶資料後，自行或轉交他人持以實施犯罪，作為詐騙被害人
    匯款之用，亦不違背其本意之不確定故意至明，復參以被告
    僅依報紙廣告即前往便利商店與「阿成」碰面，甚且不知對
    方之真實姓名、工作地點，實已偏離一般合理之社會情狀，
    而足以啟人疑竇。是由被告前揭交付提款卡並告知密碼之情
    形觀察，與一般謀職求才之常情不相符合，所辯未想到可能
    遭做為詐騙使用，主觀上無幫助犯意之託詞，無足採信。
  (2)被告雖另辯以：伊與太太有至彰化市○○路之派出所報警云
    云。姑不論經彰化縣警察局彰化分局偵查隊員警查詢電腦報
    案系統，並無被告所指本件之報案紀錄存在，有卷附本院98
    年10月5日、8日電話紀錄表2份可參，況本件縱認被告確有
    如其所稱之報案事實，然其於交付系爭帳戶資料予綽號「阿
    成」之人時，主觀上顯有幫助詐欺之不確定故意，既如前述
    ，亦無足僅以其事後有報警之舉措，即為有利於被告之認定
    ，所辯自無可採。
  (四)綜上所述，被告前揭所辯，僅係事後卸責之詞，不足採信，
    本件事證明確，被告幫助詐欺取財犯行已堪認定，應依法論
    科。
三、論罪科刑之理由：
  (一)被告乙○○僅提供系爭帳戶之存摺等物予他人供詐欺取財使
    用，並無證據證明其有參與詐欺取財之行為，或有與本案詐
    欺取財之詐騙之人有詐欺之犯意聯絡，是被告基於幫助之意
    思，參與詐欺取財構成要件以外之行為，為幫助犯。核被告
    所為，係犯刑法第30條第1項前段、第339條第1項之幫助詐
    欺取財罪。又本件被害人翁幼儒匯入系爭帳戶之款項，雖因
    系爭帳戶遭凍結，致未為詐欺集團人員領取，然本件系爭帳
    戶之存摺、提款卡等物既在詐欺集人員手中，於被害人匯款
    入被告上開帳戶迄警察受理報案通知銀行將該帳戶列為警示
    戶凍結其內現款時，該不詳姓名者實際上既得領取，對該匯
    入之款項顯有管領能力，已屬既遂，併予敘明（臺灣高等法
    院暨所屬法院97年法律座談會刑事類提案第13號參照）。
  (二)被告幫助他人犯詐欺取財罪，係幫助犯，爰依刑法第30條第
    2 項規定減輕其刑。
  (三)爰審酌被告不顧交付個人金融帳戶予他人可能淪為詐欺集團
    或個人犯罪之工具，便於財產犯罪者實施詐欺取財，同時使
    詐欺取財之正犯得以隱匿，難於追查，助長詐財犯罪之氣焰
    ，及本案被害人翁幼儒遭詐騙之金額為30,000元，然幸未遭
    欺集團提領，暨被告犯後未能坦認犯行，態度未佳等一切情
    狀，量處如主文所示之刑，並諭知易科罰金之折算標準，以
    示懲儆。
據上論斷，應依刑事訴訟法第299條第1項前段，刑法第30條、第
339條第1項、第41條第1項前段，刑法施行法第1條之1第1項、第
2項前段，判決如主文。
本案經檢察官甲○○到庭執行職務。
中    華    民    國    98    年    12    月    7     日
                  刑事第七庭  審判長法  官  王邁揚
                                    法  官  陳  葳
                                    法  官  林美玲
以上正本證明與原本無異。
如不服本判決應於收受判決後10日內向本院提出上訴書狀，並應
敘述具體理由；其未敘述上訴理由者，應於上訴期間屆滿後20日
內向本院補提理由書（均須按他造當事人之人數附繕本）「切勿
逕送上級法院」。
                                書記官  黃珮華
中    華    民    國    98    年    12    月    7     日


司法院資訊處製作；財團法人民間司法改革基金會備份。
